臺灣臺北地方法院刑事判決　　　　　　 94年度訴字第1735號
公　訴　人　台灣台北地方法院檢察署檢察官
被　　　告　辛○○
選任辯護人　黃碧芬律師
　　　　　　賴瑩真律師
上列被告因偽造文書等案件，經檢察官提起公訴（93年度偵字第
21047號），本院判決如下：
    主  文
辛○○為他人處理事務，意圖為自己及第三人不法之利益，而為
違背其任務之行為，致生損害於本人之利益，處有期徒刑肆月，
如易科罰金，以銀元參佰元即新台幣玖佰元折算壹日。
其餘被訴部分無罪。
    事  實
一、辛○○自民國88年2月1日起擔任台北市○○區○○街76巷27
    號永吉國宅Ｃ社區管理委員會（以下簡稱「委員會」）之主
    任委員，負責定期召開會議、執行管委會決議、管理社區環
    境、維護公共設施及向住戶收取管理費用等業務。
二、辛○○明知其擔任第二屆「委員會」主任委員之任期，即將
    於92年2月28日期滿，且每屆委員之任期不過2年，不應逾越
    權限，擅自代表委員會簽訂任期屆滿後始開始履行之契約。
    又明知該社區攤位出租之收入，係供全體住戶使用，而攤位
    租金自89年起迄91年12月31日止，不論攤位大小均係以新台
    幣6000元計算，竟意圖為自己及第三人不法之利益，利用委
    員會通過攤位租金由6000元調降為4千元或3千元決議之機會
    ，指示不知情之甲○○（原名「張愛美」）擬定明顯有利於
    承租人，卻不利於社區全體住戶權益之「借用物契約」條款
    ，不僅明文增加「須以書面通知中止，否則自動延長3年」
    及「期滿時在相同條件下，原承租人擁有優先續租權」等顯
    然有利於承租人之約定，又未經委員會決議，擅將租約期限
    之「自民國九十二年一月一日至九十三年十二月三十一日止
    」「共計二年」之條文內容，指示甲○○以立可白修正液塗
    改為「自民國九十二年一月一日至九十五年十二月三十一日
    止」「共計三年」等文字，而將契約期限擅自延長為「三年
    」，且逕於92年1月1日，以本人名義代表管委會與自己及張
    松振、林月美、陳志銘等共4人簽訂「借用物（攤位）使用
    契約」，而將社區內之攤位出租予自己及張松振、林月美、
    陳志銘等人使用，以牟取自己及第三人不法之利益，致委員
    會因而須負擔顯失公平契約之履行義務，損害社區全體住戶
    之利益。
三、案經永吉國宅Ｃ社區管理委員會告訴暨台北市政府警察局信
    義分局報告臺灣臺北地方法院檢察署檢察官偵查起訴。
    理  由
壹、證據能力之爭執：
一、本件被告就公訴證據中有關「永吉國宅Ｃ社區管理委員會與
    頌贊興公司間之協調會會議紀錄」、「永吉國宅Ｃ社區管理
    委員會第三屆第一次會議紀錄」二者，認為無證據能力；對
    其他公訴人所提出之證據能力均不爭執。
二、經查：
（一）「永吉國宅Ｃ社區管理委員會與頌贊興公司間之協調會會
      議紀錄」，是第三屆「永吉國宅Ｃ社區管理委員會」代表
      人戊○○與頌贊興公司負責人乙○○間，就頌贊興公司所
      承作之「數位電腦16壓縮錄影系統」發生故障後，雙方協
      調作成之紀錄，衡諸形式與實質，均無何顯然不可信之情
      形，且經協議當事人戊○○、乙○○二人到庭具結為證，
      對該協議確實係經由雙方依自由意思而製作，亦無任何爭
      執。被告及辯護人既未就該紀錄有何顯然不可信之情形提
      出合理之理由，以供說服本院該部分證據何以無證據能力
      ，逕以該證據係審判外之陳述，爭執其證據能力，尚非可
      取。故該部分之證據，經本院認定有證據能力，得供為本
      件審判之基礎（至於該證據之證明力，係屬另一問題，詳
      如後敘）。
（二）次查，刑事訴訟法第159條之4第2款規定：「除顯有不可
      信之情況外，從事業務之人於業務上或通常業務過程所製
      作之紀錄文書、證明文書，得為證據」。依其立法理由：
      「從事業務之人在業務上或通常業務過程所製作之紀錄文
      書、證明文書，因係於通常業務過程不間斷、有規律而準
      確之記載，通常有會計人員或記帳人員等校對其正確性，
      大部分記錄係完成於業務終了前後，無預見日後可能會被
      提供作為證據之偽造動機，其虛偽之可能性極小，何況如
      讓製作者以口頭方式於法庭上再重現過去之事實或數據亦
      有困難，因此其亦具有一定程度之不可替代性，除非該等
      紀錄文書或證明文書有顯然不可信之情形，否則有承認其
      為證據之必要」等語即明。本件「永吉國宅Ｃ社區管理委
      員會第三屆第一次會議紀錄」，核其內容無非是委員會過
      程中，由委員會指定之記錄人所作成之文書，且於每次會
      議結束後尚須依法送請主管機關核備，與上開從事業務之
      人於業務上或通常業務過程所須製作之紀錄本質相合。且
      依當時製作之背景以觀，亦係據實紀錄，並無預見日後可
      能會被提供作為證據之偽造動機，其虛偽之可能性極微，
      況被告及辯護人主張其無證據能力之唯一理由，無非認為
      該紀錄係屬審判外之陳述，而無證據能力，然依被告及辯
      護人本身所提出之證據，亦多有同一社區管理委員會其他
      會議紀錄，與上開會議紀錄不論係依形式或實質，均屬同
      一，從而既同為審判外之陳述，何以此部分之紀錄無證據
      能力，其他會議紀錄卻有證據能力，即呈自我矛盾之現象
      ，難為合理之說明，揆諸上開第159條之4之立法理由，本
      院因認被告及辯護人有關上開證據能力之爭執並無可採，
      該會議紀錄同有證據能力，併此敘明。
貳、實體方面：
一、有罪部分：
  (一)首揭事實，訊據被告辛○○矢口否認犯行，先在偵查中辯稱
    ：「我沒有命甲○○更改契約內容」云云（參見95年3月17
    日準備程序筆錄；本院審理卷一第96頁）。嗣因甲○○於偵
    查中已證稱確係經伊指示而為修改後，始又改口辯稱：有召
    開委員會，亦有經委員會決議將「借用物使用契約」期限訂
    為3年，何以會議紀錄並未載明，伊不清楚云云（註：上開
    「借用物使用契約」，依其內容實為租賃契約，故該契約雖
    以「借用物」為名，惟借用人所付之金額均稱「租金」）。
    惟查：
  1.上開犯罪事實，業據證人戊○○在偵查、審理中指訴明確，
    而系爭契約第7條：「本契約借用期自民國九十二年一月一
    日至九十五年十二月三十一日止」、「共計三年」等文字，
    其中有關「九十五年」及「三年」2部分，均有經證人甲○○塗改、校對痕跡，且其「九十五年」部分之原文應為「九
    十三年」；「三年」部分之原文應是「二年」1節，亦均經
    證人甲○○在審理中證述無訛，復有契約原本4份在卷可查
    ，堪信為真實。
  2.次查，上開「借用物使用契約」原本，前在偵查中提示製作
    人甲○○時，即經證人甲○○證稱：「借用物契約係管理委
    員會開會通過決議後，交由我書寫，再由管委會主委辛○○
    等人審核後，管委會認為契約第7條有誤，要求我更正同時
    加蓋總幹事印章，由主委辛○○指示我更改」等語（參見93
    年11月11日偵詢筆錄；93年度偵字第21047號偵查卷一第12
    至13頁）；嗣在本院審理中，雖就委員會係何時、如何通過
    決議等情，均表示因時間太久，伊已不記得了云云，然就該
    部分文字之修改，確是被告叫伊修改的等語，則始終指證歷
    歷（參見本院審理卷二），且核與被告嗣後改口之說詞相符
    ，堪證本件契約之塗改，確是經由被告指示甲○○所為，應
    無疑義。
  3.又依證人己○○、甲○○之供述，該社區攤位前自89年起即
    已對外出租，而租金之收入係自第二屆委員會開始，另立合
    作金庫之存摺，供社區全體住戶之利益使用，每月每攤位之
    租金則均為6千元等情，亦有「永吉國宅Ｃ社區管理委員會
    攤位收入明細表」附卷可稽（參見審理卷第40頁）。而被告
    及證人陳志銘、林月美、張松振等4人所訂立之借用物使用
    契約，係以被告、林月美2人每月租金4千元（大攤位）；證
    人陳志銘、張松振2人每月租金為3千元（小攤位）訂立，均
    顯然較原有之租金每攤位6000元偏低。其中尤以被告、陳志
    銘、林月美3人均係該社區原有攤位之舊承租人，均係自89
    年起即在該社區承租攤位，迄91年12月31日止，均係依每月
    6000元承租，而被告雖供稱攤位之金額係依攤位大小而分訂
    定為4千元、3千元，且比照甲社區攤位而調降租金云云，惟
    卻未舉證以實其說，且衡諸實際，被告、陳志銘、林月美3
    人既均係承襲舊契約而來，其攤位之位置、大小亦無更易，
    從而，僅在旦夕之間，其租金即驟降達三分之一，顯然較舊
    約有利於承租人，不言可諭。
  4.又依上開新訂之契約第2條規定：「舊承租人資格依舊延續
    而來，其契約條款約束均依新契約」；第8條規定：「除一
    方於借用契約屆滿前3個月以書面通知他方不繼續，屆滿後
    自動延長3年。延長期滿者亦同。」；第11條規定：「租借
    契約期滿時，若出借人有意願繼續出借該借用物時，在相同
    條件下，原承租人有優先續租權」等以言，在在均顯示該契
    約之內容不僅在租金之調降上對承租人甚為有利，且尚有「
    未於期限前以書面通知中止時即自動延長3年」之條款，且
    在契約期滿後，另有在相同條件下，「原承租人之優先續租
    權」等等，均證該契約確係明顯偏向承租人有利、對出租人
    不利而製作之契約，亦不諭自明。
  5.又上開契約係在92年1月1日所簽訂，並由契約當事人被告辛○○、張松振、林月美、陳志銘等4人分別在契約上簽名，
    有「借用物使用契約」原本4份在卷可考。且訊諸證人林月
    美證稱：「約於90年10月份開始，我與永吉國宅Ｃ社區管理
    委員會主任委員辛○○簽約，約期二年，每月租金新台幣60
    00元，押金1萬2千元。…（租用攤位）大約2年多，從90年1
    0月至92年2月間，簽了2次約。第2次係在92年1月1日，由該
    管會總幹事張愛美電話通知我前去委員會辦公室續約。我到
    達時該份契約已經簽好，主任委員辛○○已經簽名。內容有
    部分更改，並加蓋總幹事張愛美（即甲○○）印章。租金由
    原先6000元，更改為4000元，因為附近同樣攤位才租3千元
    ，所以比照辦理，又因我屬於大攤位，故收4千元……在我
    到達委員會辦公室時，整份契約已經更改好並加蓋總幹事職
    名章，所以係何人更改上述文字，何人蓋章，我均不清楚。
    我是見辛○○已簽好名字蓋章，我就在契約書上簽名蓋章，
    拿了契約書就離去。……借用物使用契約，應該是二年一簽
    」等語（參見94年7月22日訊問筆錄；93年度偵字第210 47
    號偵查卷二第126頁）；證人張松振證稱：「我租用該攤位
    大約幾個月，等新任管理委員會於92年2月間成立後，不知
    何種原因就不再收費。我簽了一次約，由主任委員辛○○簽
    約，在委員會辦公室簽約。我到達時該份借用物使用契約已
    經簽好，主任委員辛○○已經簽名。內容有部分更改，並加
    蓋總幹事張愛美（即甲○○）印章。……在我到達委員會辦
    公室時，整份契約已經更改好並加蓋總幹事職名章，所以係
    何人更改上述文字，何人蓋章，我均不清楚。我是見辛○○
    已簽好名字蓋章，我就在契約書上簽名蓋章，拿了契約書就
    離去」等語（參見93年11月2日偵詢筆錄；93年度偵字第210
    47號偵查卷一第14至15頁）；證人陳志銘亦證稱：「約於90
    年10月份開始，我與永吉國宅Ｃ社區管理委員會主任委員辛○○簽約，約期二年，每月租金新台幣6000元…（租用攤位
    ）大約不到2年，期間做做停停。第2次於92年1月1日，由該
    管會總幹事張愛美電話通知我前去委員會辦公室續約。我到
    達時該份契約已經簽好，主任委員辛○○已經簽名。內容有
    部分更改，並加蓋總幹事張愛美（即甲○○）印章。租金由
    原先6000元，更改為4000元，因為附近同樣攤位才租3千元
    ，所以比照辦理，又因我屬於大攤位，故收4千元……在我
    到達委員會辦公室時，整份契約已經更改好並加蓋總幹事職
    名章，所以係何人更改上述文字，何人蓋章，我均不清楚。
    我是見辛○○已簽好名字蓋章，我就在契約書上簽名蓋章，
    拿了契約書就離去。……借用物使用契約，應該是二年一簽
    」等語（參見93年10月30日訊問筆錄；93年度偵字第21047
    號偵查卷一第18至19頁），均證上開契約，事實上均未經證
    人林月美、張松振、陳志銘等契約當事人之討論，亦未對契
    約內容有何爭執，各契約當事人幾均是直接經委員會通知到
    場，未經細覽契約內容，即逕在契約義務人處簽名蓋章，顯
    然悖乎常情。蓋通常人簽訂契約，事關權利義務，莫不均敬
    謹從事，顯少就契約文字全不注意，即對長達3年，每月均
    須承擔數千元租金之契約，如此掉以輕心之理，其理由無非
    係簽約之相對人，對上開與永吉國宅Ｃ社區管理委員會為對
    造所簽訂之契約，均明知對己甚為有利，始可能有此情形，
    從而，本件契約對被告及第三人林月美、張松振、陳志銘等
    人為有利，反之即對社區全體住戶不利，益為顯然。
  6.再查，每任之管理委員會委員均只有2年，而被告雖為第二
    屆之委員會主任委員，惟其任期依法本應至92年1月31日止
    即屆滿，縱經核准延長1個月，然至92年2月28日其任期亦即
    將屆滿，須將委員會之職權移交予第三屆之主任委員等情，
    均經被告及證人戊○○供、證屬實。而被告係在任期屆滿前
    之92年1月1日，以本人之名義代表委員會與自己及證人陳志
    銘、林月美、張松振等4人簽訂契約，亦據本院調閱各該契
    約原本無訛。是被告顯然係就其卸任後之期間，擅自以本人
    名義與自己及他人訂立契約，逾越其權限，悖乎情理，亦至
    為灼然。
  7.又被告雖辯稱，該契約曾經委員會決議通過云云，並提出「
    第二屆第22次委員會會議紀錄」為證（參見93年偵字第2104
    7號卷第136頁）。然查，依被告所提出之會議紀錄內容，僅
    係關於攤位出租與租金多寡之決議，然就該租約之期限究為
    多久，綜觀全部會議內容，竟全未置一詞，是亦難謂本件所
    爭執之契約期限，將原訂之「二年」改為「三年」，亦曾經
    委員會決議，換言之，上開紀錄並不能為被告有利之證明。
    況該日之會議紀錄記載之會議時間為「91年12月20日晚上8
    時」，然依同一時間、地點，卻另有「第二屆第22次委員會
    會議紀錄」1份附卷，且該二份會議紀錄之內容迥異，卻竟
    是同一批出席人員簽名（參見93年偵字第21047號卷第133頁
    ），且在同一時間進行，是證被告提出之上開紀錄內容究竟
    是否真實，抑或事後始經偽造，即滋疑義，難以遽採。況上
    開出席會議之委員均為第二屆之委員，渠等於91年12月20日
    為決議時，對所有出席之委員均將於次月即將卸職1事，均
    不可能諉為不知，且原來之攤位租約期限均為2年，從無長
    達3年之情形，卻於本件之租約，在卸任前驟改為3年，應屬
    茲事體大，卻竟違背常情，擅自決議於全體委員均卸任後，
    將社區之攤位契約改訂為3年之久，卻無任何討論，甚至全
    無紀錄，尤屬違背常情。尤以該契約原先所擬訂之空白契約
    原稿（即尚未經簽約人簽名前），其第7條原係「自九十二
    年一月一日起至九十三年十二月二十一日止」，契約期限為
    「二年」，並無謬誤。然嗣後卻經證人甲○○以立可白將「
    自九十二年一月一日起至九十三年十二月三十一日止」部分
    ，改為「自九十二年一月一日起至九十五年十二月三十一日
    止」，契約期限由「二年」改為「三年」。惟依通常人之注
    意，均可查悉，若依上開修改後之期間以觀，本件契約之期
    限「自九十二年一月一日起至九十三年十二月三十一日止」
    ，依時間計算，該契約之期限即應為「四年」，而非「三年
    」，若係經委員會議決，卻對上開如此顯而易見之錯誤竟均
    視而未見，又焉有可能？是證，本件有關攤位之出租及租金
    雖曾經委員會決議屬實，然有關出租之期限由「二年」更改
    為「三年」及出租契約之格式、條款等相關內容，事實上均
    未經委員會討論，始符常情。此參諸證人己○○在審理中亦
    證稱：我們曾討論過攤位出租1事，但我從未看過本件契約
    ，亦不知契約有經過塗改等語即明。
  8.綜合上述，本件被告明知任期即將屆滿，卻以主任委員之身
    分，擅自代表社區全體住戶與本人及第三人簽訂對自己及第
    三人明顯有利之契約，且利用委員會通過決議調降租金決議
    之機會，於事後自行決定契約內容，並擅改契約期限，將原
    訂之「二年」復延長為「三年」，其違背全體住戶之委任以
    處理事務，意圖為自己及第三人不法之利益，且致生損害於
    全體住戶之權益，至為顯然。事證明確，應依法論科。
二、論罪科刑之依據：
  (一)查被告行為後，刑法於94年1 月7 日修正通過，於94年2 月
    2 日公布，於95年7 月1 日施行，其中刪除刑法第56條，並
    修正第2 條、第33條、第41條等規定。按行為後法律有變更
    者，適用行為時之法律，但行為後之法律有利於行為人者，
    適用最有利於行為人之法律，現行刑法第2 條第1 項訂有明
    文。此條規定乃與刑法第1 條罪刑法定主義契合，而貫徹法
    律禁止溯及既往原則，係規範行為後法律變更所生新舊法律
    比較適用之準據法，是刑法第2 條本身雖經修正，但刑法第
    2 條既屬適用法律之準據法，本身尚無比較新舊法之問題，
    應一律適用裁判時之現行刑法第2 條規定以決定適用之刑罰
    法律，先予辨明。又以本次刑法修正之比較新舊法，應就罪
    刑有關之共犯、未遂犯、想像競合犯、牽連犯、連續犯、結
    合犯，以及累犯加重、自首減輕暨其他法定加減原因（如身
    分加減）與加減例等一切情形，綜其全部罪刑之結果而為比
    較，最高法院95年5 月23日著有95年度第8 次刑庭會議決議
    可資參照。
  (二)刑法第342條1項背信罪，法定刑得處銀元1千元以下罰金，
    據修正後刑法施行法增訂第1條之1：「中華民國94年1月7日
    刑法修正施行後，刑法分則編所定罰金之貨幣單位為新臺幣
    。94年1月7日刑法修正時，刑法分則編未修正之條文定有罰
    金者，自94年1月7日刑法修正施行後，就其所定數額提高為
    30倍。但72年6月26日至94年1月7日新增或修正之條文，就
    其所定數額提高為3倍」及刑法第33條第5款修正為：「主刑
    之種類如下：五、罰金：新臺幣1千元以上，以百元計算之
    」等規定，是依修正後之法律，刑法背信罪所得科處之罰金
    刑最高額維持不變，最低額則提高為新臺幣1千元，是比較
    修正前、後之刑罰法律，自以被告行為時關於科處罰金刑之
    法律較有利於被告。從而，揆諸前揭最高法院決議及修正後
    刑法第2條第1項前段、後段規定之「從舊、從輕」原則，關
    於罰金刑及連續犯部分應適用被告行為時之法律，即修正前
    刑法及罰金罰鍰提高標準條例之相關規定，予以論處。
  (三)核被告所為，係犯刑法第342條第1項背信罪。被告係經由不
    知情之甲○○以實施犯罪，為間接正犯。又刑法上之偽造文
    書本有「有權偽造」與「無權偽造」之分，本件被告簽訂契
    約當時之身分仍為委員會之主任委員，對內處理社區事務，
    對外為社區管理委員會之代表，從而，其之制作與修改契約
    文書，係在權限下所為，並非無權偽造，尚無從依偽造文書
    罪相繩。公訴人認為被告除犯背信罪外，尚涉有偽造文書罪
    嫌，容有誤會，惟既係依牽連犯之裁判上一罪關係起訴，爰
    不另為此部分無罪之諭知。爰審酌被告迄本院審理終結前仍
    無任何悔意，犯後態度不佳，惟姑念被告擔任主任委員係無
    給職，其任期2年間為社區服務，不可謂無貢獻，本件係貪
    圖小利，且系爭契約簽訂後，因第三屆委員會拒絕承認，且
    拒絕接受攤位租金，致該攤位借用契約亦僅維持數月即無疾
    而終，所得利益非高，損失亦屬輕微，且現任之社區管理委
    員會對被告之罪行亦表示不願繼續追究之意等一切情狀，從
    輕量處如主文所示之刑。
  (四)易科罰金：
    被告犯罪時之刑法第41條第1項前段規定：「犯最重本刑為5
    年以下有期徒刑以下之刑之罪，而受6個月以下有期徒刑或
    拘役之宣告，因身體、教育、職業、家庭之關係或其他正當
    事由，執行顯有困難者，得以1元以上3元以下折算一日，易
    科罰金。」。而被告行為時之易科罰金折算標準，依修正前
    罰金罰鍰提高標準條例第2條前段（現已刪除）規定，就罰
    金原定數額提高為100倍折算1日。依上開說明，本件被告行
    為時之易科罰金折算標準，應以銀元300元折算1日，經折算
    為新臺幣後，即應以新臺幣900元折算為1日。惟95年7月1日
    修正公布施行之刑法第41條第1項前段則規定：「犯最重本
    刑為5年以下有期徒刑以下之刑之罪，而受6個月以下有期徒
    刑或拘役之宣告者，得以新臺幣1千元、2千元或3千元折算1
    日，易科罰金」。比較修正前後之易科罰金折算標準，以95
    年7月1日修正公布施行前之規定，較有利於被告，從而，被
    告既經本院判處有期徒刑4月，即應依刑法第2條第1項前段
    ，適用修正前刑法第41條第1項前段規定，併諭知易科罰金
    折算標準，併此敘明。
貳、無罪部分：
  (一)公訴意旨認為被告另犯刑法第342條第1項之背信罪、第336
    條第2項之業務侵占等罪嫌，無非係以下述事實為論據：
    (1)被告於91年6月6日，代表委員會與頌讚興實業有限公司（
      下稱「頌讚興公司」）簽訂承攬契約，明知委員會實際上
      所購買者僅係價值3萬元之數位錄影機系統，竟意圖為頌
      讚興公司之不法利益，佯以8萬元之價格購買數位電腦16
      壓縮錄影系統主機，致管委會如數付款而受有損害，因認
      被告另涉背信罪嫌。
    (2)被告為處理委員會之收支，以自己之名義，分別在台北國
      際商業銀行永春分行、合作金庫銀行永吉分行開設活期存
      款帳戶供管委會使用，並為管委會保管上開存摺（台北國
      際商業銀行帳號0000000000000，合作金庫帳號為0000000
      000000）。嗣於92年2月28日卸任後，原應將存摺交接予
      新任主任委員，詎其竟基於為自己不法所有之意圖，將之
      侵占入己、拒不交接，因認涉有業務侵占罪嫌。
  (二)按犯罪事實應依証據認定之，無証據不得推定其犯罪事實；
    不能証明被告犯罪者，應諭知無罪之判決，刑事訴訟法第15
    4條、第301條第1項分別定有明文。又認定不利於被告之事
    實，須依積極証據，苟積極証據不足為不利於被告事實之認
    定時，即應為有利於被告之認定，更不必有何有利之証據，
    最高法院30年上字第816號著有判例足資參照。
  (三)有關背信罪嫌部分（數位電腦16壓縮錄影系統主機）：
    1.訊諸被告堅決否認犯行，辯稱：「簽訂契約內容是以23萬
      5 千元給頌讚興公司承攬我們社區的監視器系統，我們是
      整套系統一起承攬，並沒有單獨以八萬元的價格購買數位
      電腦16壓縮錄影系統主機」（參見95年2月17日準備程序
      筆錄；本院卷一第23頁背面）；「因為我們買的是整套的
      監視系統，所以要八萬元，經過各個廠商之估價，認為該
      廠商比較實際，所以開會委託我及總幹事以25萬以下的金
      額整批購買」（95年10月30日準備程序筆錄；本院卷二第
      13頁背面）；「頌讚興實業施做監視器系統工程，均依合
      約施做，包括數位電腦16壓縮錄影系統」（92年12月8日
      調查筆錄；93年度偵字第21047號偵查卷一第37至43頁）
      等語。
    2.按本件「數位電腦16壓縮錄影系統」係經管理委員會決議
      ，委由頌讚興公司施作，並於施工完成後，經委員會決議
      驗收，有委員會91年3月15日第二屆第14次委員會會議紀
      錄可考（參見本院審理卷第31頁）。
    3.公訴意旨認為上開數位電腦16壓縮錄影系統主機，其實際
      價格為3萬元云云，無非係以證人戊○○之指訴為唯一論
      據。惟經本院傳喚告訴人戊○○到庭證稱：當時係該系統
      不能運作後，曾委由其他商家估價，認為該物品之價值應
      只有3萬元云云。惟就本院請其指出究竟是何商家為此3萬
      元之估價時，卻又不能提供該商號之具體名稱以供查證，
      從而，所謂主機之實際價格僅為3萬元云云，僅證人戊○○之片面指訴，尚乏依據。
    4.依卷附之「永吉國宅Ｃ社區管理委員會與頌贊興公司間之
      協調會會議紀錄」，固含有「原所購置之數位電腦16 壓
      縮錄影系統主機，與前購置現場使用之數位錄影機系統不
      符」等文字（參見93偵字第21047號卷二第50頁），然究
      竟是如何不符卻語意未明。嗣經本院傳喚證人乙○○到庭
      證稱：伊當時是因為原承辦之技術人員丁○○已離職，公
      司結束該部分承攬數位電腦壓縮錄影系統之業務，伊雖為
      負責人，但對該部分之業務並不熟悉，亦不能確定系統是
      否與契約原訂之系統有無不符。當時只是因為基於系統已
      故障，又無能力維修，故只想與定作人和解，賠償8萬元
      及退回保固金額1萬餘元，以迅速解決紛爭，對協議之文
      字並不講究，其實並非有何不符等語。從而，該協議書雖
      得以證明頌讚興公司確有賠償委員會8萬元及退回保固金
      之事實，然其原因係因為系統故障無法排除，始有上開協
      議，尚不能執此遽認被告所訂作之系統確與契約所訂之規
      格不符。
    5.末查，上開之「數位電腦16壓縮錄影系統」，又因第三屆
      社區管理委員會第21次會議決議將有關數位錄影機系統報
      廢塗銷致已失其存在，致本院無從進行實物之比對印證，
      從而該數位錄影機系統電視是否確實與契約不符無從查證
      ，亦經第四屆永吉國宅Ｃ社區管理委員會於96年1月5日函
      覆本院屬實（參見本院審理卷二第102頁、第121頁），從
      而，本院亦無從藉具體之實物以供判定該「數位電腦16壓
      縮錄影系統」是否確與契約之規格不符。
    6.綜合上述，本件既無積極證據足資證明被告所訂購之數位
      電腦壓縮錄影系統與契約所定規格有何不符，又無其他證
      據足資證明被告所購置之數位電腦壓縮錄影系統主機之金
      額只值3萬元，尤以該系統之購買係經第二屆委員會決議
      ，且經驗收，並非被告個人所得獨斷專行，而該系統確有
      16支監視器，且在第二屆交接予第三屆委員會時，仍得以
      正常運作，是嗣後始陸續損壞等情，均經本院查詢證人戊○○、庚○○等人證屬實在，是認本部分之事實，被告之
      犯罪不能證明，自應為被告無罪之宣告。
  (四)有關侵占罪嫌部分（委員會之存摺拒絕移交）部分：
    1.按「存摺」僅為存款之證明，供存款出入記載明細之工具
      ，其本身並無財產之價值，尚非有價之物，若經遺失、被
      竊，尚可申報作廢，申請補發，故「存摺」之交接，與存
      摺內「存款」之交接，應屬二事，合先敘明。
    2.以本件而言，被告所擔任之第二屆永吉國宅Ｃ社區管理委
      員會主任委員，係於92年3月3日進行交接。相關之財產確
      經一一點交，且經點交之物亦經交接人在交接清冊上予以
      勾選，並經被告、己○○、戊○○、庚○○等4人及見證
      人丙○○在場證明無誤，業據本院查明屬實，有92 年3月
      3日之點交清冊3紙附卷可稽（參見審理卷第74-78 頁）。
      告訴人指訴被告並未落實交接云云，應係出於雙方對於交
      接詳細、落實程度上認知之誤差，尚有誤會。
    3.以應辦理交接之現金而言，被告雖未就存摺部分完成交接
      ，惟就存摺內之現金部分，確經提出存摺內之存款而列入
      交接之一環。其中有關台北國際商業銀行永春分行活期存
      款餘額97893元；合作金庫銀行永春分行活期存款帳戶餘
      額315510元（參見交接清冊第77頁及81頁至85頁之記載）
      ，均已在92年3月3日當時完成點交，亦經本院查明屬實。
    4.又依交接當日第三屆管理委員會第一次委員會會議紀錄之
      內容：「銀行存摺拒絕交接，亦拒絕全部影印，恐影響財
      務會計等會務運作，應即予追索公物，否則依法處置」等
      語以觀，本件存摺之未列入交接，其所影響者僅為第三屆
      委員會財務會計等會務之運作而已，並未就財產權上有何
      損害。衡情被告之拒絕交付存摺，或屬道德義務上之違反
      ，然與侵占罪之本質係屬財產權上之犯罪，仍有所不合。
      蓋侵占罪本係以「意圖為自己不法之所有」為主觀構成要
      件，而訊諸被告辯稱：第三屆委員會所要求交接存摺，因
      各該存摺所使用之印鑑，係被告本人及財務監督己○○二
      人之私人印鑑，實不宜交付新任之委員會使用。況伊主觀
      上認為，存摺之現金均已全部提出而交付新任委員會使用
      ，是新任之委員會自應另設新戶，不必再使用舊存摺，存
      摺之不列入交接，亦不致影響新任委員會之會務運作，事
      實上，第三屆於嗣後將會務交接予第四屆時，亦未將存摺
      列入交接等語，經核尚非無據，且經查證被告當時所持有
      之存摺印鑑，確係以被告及己○○之名義所設立之印鑑證
      明無訛，從而，被告之拒絕交接存摺，即難謂有何意圖為
      自己不法之所有之主觀故意，亦與侵占之構成要件有間。
  (五)綜合上述，其他又無積極証據足資證明被告有公訴人所指之
    犯行，因認被告該部分之犯罪尚屬不能證明，揆諸首揭法條
    及判例意旨，自應為被告無罪之諭知。
據上論斷，應依刑事訴訟法第299第1項前段、第301條，刑法第2
條第1項前段、第342條第1項、（修正前）第41條第1項前段、罰
金罰鍰提高標準條例第1條前段、（修正前）第2條、現行法規所
定貨幣單位折算新台幣條例第2條，判決如主文。
本案經檢察官熊南彰到庭執行職務。
中　　華　　民　　國　　96　　年　　4 　　月　　12　　日
                  刑事第十五庭審判長  法  官 廖紋妤
                                      法  官 郭惠玲
                                      法  官 楊台清
上正本證明與原本無異。
如不服本判決，應於判決送達後10日內向本院提出上訴狀（應抄
附繕本）。告訴人或被害人如對於本判決不服者，應具備理由請
求檢察官上訴，其上訴期間之計算係以檢察官收受判決正本之日
期為準。
                                      書記官 陳麗津
中　　華　　民　　國　　96　　年　　4 　　月　　16　　日
附錄本案論罪科刑法條全文：
中華民國刑法第342條
為他人處理事務，意圖為自己或第三人不法之利益，或損害本人
之利益，而為違背其任務之行為，致生損害於本人之財產或其他
利益者，處5 年以下有期徒刑、拘役或科或併科1 千元以下罰金
。
前項之未遂犯罰之。
